【裁判字號】    98,上易,1119
【裁判日期】    990531
【裁判案由】    確認債權不存在
【裁判全文】
臺灣高等法院民事判決                98年度上易字第1119號
上  訴  人  丙○○
被 上訴 人  臺灣新光商業銀行股份有限公司
法定代理人  甲○○
訴訟代理人  乙○○
上列當事人間請求確認債權不存在事件，上訴人對於中華民國
98年9月30日臺灣桃園地方法院97年度訴字第2134號第一審判決
提起上訴，經本院於99年5月18日言詞辯論終結，玆判決如下：
    主      文
原判決除確定部分外廢棄。
確認被上訴人對上訴人所有牌照號碼3H-6141自用小客車（廠牌
Volkswagen、規格形式Lupo、引擎號碼WVWZZZ6XZ1W02587、年份
2000年），於94年8月3日向交通部公路總局新竹區監理所桃園監
理站設定之動產抵押權所擔保之借款債權，及被上訴人對於上訴
人所有牌照號碼M3-6566自用小客車（廠牌Jaguar、規格形式
Sovereign、引擎號碼SAJJHALG4 BJ799725、年份1997年），於
94年7月26日向同監理站設定之動產抵押權所擔保之借款債權，
均不存在。
被上訴人應將前項動產抵押權設定登記塗銷。
第一、二審訴訟費用，除確定部分外由被上訴人負擔。
    事實及理由
一、本件上訴人主張：伊所有之車牌號碼3H-6141（廠牌Volkswa
    gen、規格形式Lupo、引擎號碼WVWZZZ6XZ1W02587、年份200
    0年）、車牌號碼為M3-6566（廠牌Jaguar、規格形式Sovere
    ign、引擎號碼SAJJHALG4BJ799725、年份1997年）之自小客
    車（下分別以各自車號稱之）為伊以現金所購買，詎被上訴
    人以伊分別向其貸款新台幣（下同）30萬元及50萬元為由，
    於94年7月26日及8月3日就系爭車輛向交通部公路總局新竹
    區監理所桃園監理站（下稱桃園監理站）設定動產抵押權（
    系爭3H-6141車輛擔保債權額為30萬元，系爭M3-6566車輛擔
    保債權額為50萬元，下合稱系爭抵押權）。然兩造間並無消
    費借貸契約，被上訴人未曾交付借款予伊，伊更未與被上訴
    人就系爭車輛簽立動產抵押權設定契約，被上訴人所持以設
    定系爭抵押權登記之訴外人誠泰商業銀行股份有限公司（嗣
    於94年12月31日與訴外人臺灣新光商業銀行股份有限公司合
    併，以誠泰商業銀行為存續銀行並更名為被上訴人）汽車借
    款申請書、動產擔保交易動產抵押設定登記申請書、動產抵
    押契約書及汽車借款申請書上之「丙○○」之字樣均非伊所
    簽名，其上印文亦非由伊所有之印章所蓋印，再被上訴人持
    有伊所簽發票面金額各為30萬元及50萬元之本票，業經臺灣
    板橋地方法院確定判決確認票據債權不存在（該院95年度板
    簡字第6380號、96年度簡上字第161號），可見系爭抵押權
    所擔保之債權已不存在，基於抵押權之從屬性，系爭抵押權
    自不生效力等情，爰依民事訴訟法第247條及民法第767條中
    段等規定，求為判決確認被上訴人就系爭車輛設定之系爭抵
    押權所擔保之30萬元及50萬元借款債權均不存在，並命被上
    訴人應塗銷系爭抵押權設定登記。（原審判決確認被上訴人
    就系爭3H-6141車輛，於94年8月3日向桃園監理站設定之動
    產抵押權所擔保之債權在超過22萬3731元，及依同日簽訂之
    動產抵押契約書第1條所定之利息、遲延利息、違約金，及
    其他費用範圍之部分不存在，確認被上訴人就系爭M3-6566
    車輛，於94年7月26日向桃園監理站設定之動產抵押權所擔
    保之債權在超過37萬2876元，及依同日簽訂之動產抵押契約
    書第1條所定之利息、遲延利息、違約金，及其他費用範圍
    （下稱系爭借款）之部分不存在，並駁回上訴人其餘之訴。
    ）並就原審判決其敗訴部分提起上訴，聲明：(一)原判決不利
    於上訴人之部分廢棄。(二)上廢棄部分：1.確認被上訴人對上
    訴人所有系爭3H-6141車輛，於94年8月3日向桃園監理站設
    定之動產抵押權所擔保之借款債權不存在。2.確認被上訴人
    對上訴人所有系爭M3-6566車輛，於94年7月26日向桃園監理
    站設定之動產抵押權所擔保之借款債權不存在。(三)被上訴人
    應將前開第(二)項所示之動產抵押權設定登記塗銷。（被上訴
    人就原判決前開不利部分，未聲明不服，已經確定。）
二、被上訴人則以：上訴人於94年7、8月間因購車所需，分別於
    同年7月25日及8月2日與伊簽訂借款契約書，向伊借貸各50
    萬元、30萬元，各於翌日即7月26日、8月3日辦理系爭抵押
    權設定登記，伊並各於系爭抵押權設定登記當日依上訴人之
    指示將款項匯入訴外人即上訴人前夫徐嘉鴻於訴外人彰化商
    業銀行股份有限公司（下稱彰化銀行）桃園分行之帳戶內。
    上訴人已自承委託他人辦理系爭車輛過戶手續，倘如上訴人
    主張其係以現金購買系爭車輛，然系爭車輛過戶登記申請書
    上各有設定動產抵押權及各自存續期間之記載，且其上所蓋
    上訴人之印文與借款契約書、動產抵押擔保設定等相關文件
    之印文亦相符，顯見均係上訴人交付印章委託他人所辦理，
    縱認上訴人並未委託他人辦理，上訴人交付各項汽車過戶手
    續所需文件，足以使人信賴有代理權存在之權利外觀，上訴
    人自應就系爭抵押權所擔保之借款債權負表見代理之本人責
    任。又上訴人前於93年7月30日第一次購車時即已辦理購車
    貸款，當時上訴人為清償之便，遂於伊公司士林分行開立活
    期儲蓄存款帳戶，作為其按月償還借款之用，而伊亦自該帳
    戶中按月扣除系爭抵押權所擔保之借款債務，亦有事後承認
    系爭抵押權擔保債權存在之默示意思表示，足見系爭抵押權
    所擔保之借款債權確實存在。再另案上訴人請求確認本票債
    權不存在之訴，雖經確定判決認定伊對於上訴人所持之本票
    債權不存在，惟該確定判決並未實質審理兩造間之借款債權
    存在與否，上訴人不得據以主張系爭抵押權所擔保之借款債
    權不存在，從而系爭抵押權所擔保之借款債權自屬存在，上
    訴人請求塗銷系爭抵押權設定登記，為無理由等語，資為抗
    辯。並對於上訴人之上訴，答辯聲明：上訴駁回。
三、兩造不爭執之事項：
  (一)系爭車輛為上訴人所有，被上訴人分別於94年7月26日、8月
    3日就系爭車輛向桃園監理站辦理動產擔保交易動產抵押權
    設定登記（系爭M3-6566車輛設定擔保債權本金為50萬元、
    系爭3H-6141車輛設定擔保債權本金為30萬元，即系爭抵押
    權），被上訴人並分別於系爭抵押權設定當日匯款50萬元及
    30萬元至徐嘉鴻於彰化銀行桃園分行帳號00000000000000號
    之帳戶內。
  (二)兩造對於交通部公路總局新竹區監理所桃園監理站99年1月1
    9日竹監桃字第0990001439號函及所附系爭車輛過戶登記書
    及異動資料（見本院卷，47至53頁），及臺北市監理處99年
    1月25日北市監牌字第09960189000號函所附過戶登記書正本
    （見本院卷，54頁，附件附證物袋內）真正不爭執（見本院
    卷，56頁）。
四、玆就兩造爭執之事項，分別判斷如下：
  (一)關於系爭借款債權是否存在部分：就此，上訴人主張其未向
    被上訴人借用系爭借款，被上訴人亦未將系爭借款交付予上
    訴人，上訴人僅於辦理系爭車輛過戶時交付身分證予中古車
    行，印章係委請中古車行代刻，並未授權或指示他人代為辦
    理系爭借款事宜。另被上訴人主張持有伊分別於94年8月3日
    、7月26日所簽發票面金額各為30萬元及50萬元之本票，業
    經臺灣板橋地方法院確定判決確認票據債權不存在（該院95
    年度板簡字第6380號、96年度簡上字第161號），可見系爭
    抵押權所擔保之債權已不存在等語。被上訴人則抗辯兩造間
    系爭借款存在，被上訴人已依上訴人之指示將系爭借款匯入
    徐嘉鴻於彰化銀行桃園分行帳號00000000000000之帳戶內。
    系爭車輛過戶登記申請書上各有「動產抵押中自94年8月3日
    至104年8月3日」、「動產抵押中自94年7月26日至104年7月
    26日」等記載，且其上所蓋上訴人之印文與借款契約書、動
    產抵押擔保設定等相關文件之印文亦相符，顯見均係上訴人
    交付印章委託他人所辦理，並為上訴人所自承，上訴人交付
    各項汽車過戶手續所需文件，足以使人信賴有代理權存在之
    權利外觀，上訴人自應就系爭抵押權所擔保之借款債權負表
    見代理之本人責任。又上訴人前於93年7月30日第一次購車
    時即已辦理購車貸款，當時上訴人並於被上訴人士林分行開
    立帳號為0000000000000號之活期儲蓄存款帳戶（下稱系爭
    扣款帳戶），作為其按月償還借款之用，而被上訴人亦自該
    帳戶中按月扣除系爭抵押權所擔保之借款債務，且於知上訴
    人有事後承認系爭抵押權擔保債權存在之默示意思表示等語
    。茲分述如下：
  1.本件上訴人主張兩造自始即無就系爭借款達成借貸合意，被
    上訴人亦從未將系爭借款交付予上訴人或上訴人指定之人，
    系爭借款債權自始即未發生，為被上訴人所否認，並稱兩造
    間已達成借貸合意，被上訴人已依上訴人之指示，將系爭借
    款匯予上訴人前夫徐嘉鴻之帳戶，兩造已發生系爭借款債權
    等語，應由被上訴人就兩造間已達成借貸合意，且被上訴人
    已將系爭借款交付上訴人（或上訴人指示之人）之事實，負
    舉證責任。就此，被上訴人雖提出借款契約書2紙（見原審
    卷，49至50頁）、動產擔保交易動產抵押設定登記申請書及
    動產抵押契約書2份（見原審卷，51至54頁）、匯款申請書2
    紙（見原審卷，55頁）、汽（機）車過戶申請登記書2紙（
    見原審卷，56至57頁）、上訴人個人任職董監事及經理人企
    業名錄（擔任一總國際汽車事業有限公司股東，見原審卷，
    58至59頁）、其他車輛設定動產抵押權相關文件（見原審卷
    ，60至73頁）、存款業務往來申請書（見原審卷，102至106
    頁）、上訴人存款帳戶對帳單（見原審卷，107至125頁）、
    汽車委買合約書2紙（見原審卷，185至186頁）、系爭車輛
    新領牌照登記書2紙（見原審卷，187至188頁）、上訴人貸
    放明細歸戶查詢（系爭抵押權2筆貸款本金餘額，見原審卷
    ，212頁）、上訴人繳款記錄查詢（系爭M3-6566車輛部分，
    見原審卷，214至215頁，系爭3H-6141車輛部分，見原審卷
    ，217至218頁）、系爭M3-6566車輛借款資料（見本院卷，
    59至67頁）、系爭3H-6141車輛借款資料（見本院卷，68至
    74頁）等證據，證明兩造間就系爭借款達成借貸合意，或上
    訴人已授權其前夫徐嘉鴻辦理借款，至少應負表見代理人責
    任。然被上訴人所提出前開借款契約書2紙（見原審卷，49
    至50頁）、動產擔保交易動產抵押設定登記申請書及動產抵
    押契約書2份（見原審卷，51至54頁）上，上訴人名義之印
    文，囑託內政部警政署刑事警察局，就該印文與上訴人所確
    認之汽（機）車過戶申請書上上訴人印文，進行比對鑑定，
    因汽（機）車過戶申請書上上訴人名義之印文欠清晰，無法
    鑑定，有該局99年2月26日刑鑑字第0990017514號、99年3月
    16日刑鑑字第0990031800號函可參（見本院卷，76頁、78頁
    ）。而前開借款契約書、動產擔保交易動產抵押設定登記申
    請書及動產抵押契約書上，上訴人之簽名，與以上訴人名義
    所簽發之本票上簽名極為類似，但該本票上簽名，經另案法
    院送請法務部調查局鑑定，非上訴人所為，有該另案確定判
    決及鑑定書可參（見原審卷，15頁、16頁、19頁，臺灣板橋
    地方法院96年度板簡6380號、96年度簡上字第161號判決）
    ，可見前開借款契約書、動產擔保交易動產抵押設定登記申
    請書及動產抵押契約書上，上訴人之簽名亦非真正。被上訴
    人既不能證明前開借據、動產抵押設定登記申請書及動產抵
    押契約書上上訴人名義之印文或簽名為真正，則即令由徐嘉
    鴻持前開印文之印章辦理借貸，亦難證明出自上訴人之授權
    ，或客觀上可使人相信上訴人已授權徐嘉鴻辦理本件借貸，
    而令上訴人負本人或表見代理之授權人責任。被上訴人復不
    能提出其他證據，證明上訴人已授權他人辦理系爭借款之借
    貸，並指示被上訴人將系爭借款撥入徐嘉鴻之帳戶內，則兩
    造間之借貸契約，難認有效成立。
  2.被上訴人雖再以上訴人不但按月將應償還系爭借款之金錢，
    撥入上訴人名義之系爭扣款帳戶內，並於94年11月15日由上
    訴人郵局匯入27,000元，於95年4月10日由上訴人他行帳戶
    匯入26,000元，以供系爭借款扣款之用，可見上訴人承認系
    爭借款為其所借貸等語，然上訴人縱匯入上開2筆款項以供
    系爭借款扣款之用，至多僅能證明上訴人事後知悉系爭借款
    債務，而為清償，不能據此即推論上訴人自始即為系爭借款
    之借用人。何況被上訴人曾於前開另案中主張上訴人利用系
    爭扣款帳戶以清償系爭借款之事實，並提出上訴人名義之匯
    款單3紙（94年12月7日、95年2月21日及95年5月17日），以
    證明該帳戶為上訴人所專用，然經該另案判決確定該3紙匯
    款單，非上訴人所填寫，有該另案判決可稽（見原審卷，21
    頁），尤見系爭扣款帳戶並非專由上訴人使用，不能以系爭
    扣款帳戶之匯款金額，與系爭借款應扣款之金額及時間相近
    ，即推論該帳戶內之匯款均係上訴人所用以清償本件借款。
  3.被上訴人復以上訴人為一總國際汽車事業有限公司之股東，
    其前夫徐嘉鴻為該公司業務員，且為系爭借款之業務承辦人
    ，上訴人前曾以另二部汽車向上訴人借款，並辦理動產抵押
    ，可見上訴人對於汽車買賣業務甚為熟稔，因此其所購買之
    汽車有無辦理借款、設定動產抵押，自無不知之理。且若上
    訴人未授權徐嘉鴻辦理本件借貸，徐嘉鴻怎知系爭扣款帳戶
    並按月匯入款項以供扣款等語為辯。然上訴人是否為一總國
    際汽車事業有限公司之股東，或其是否曾向被上訴人辦理汽
    車借款，均非本件借貸是否成立之要件。上訴人與徐嘉鴻為
    獨立人格，且於辦理本件借貸時二人已離婚，有被上訴人提
    出之前開汽車借款申請書上，記載上訴人與徐嘉鴻之關係為
    「男友」可知，故徐嘉鴻所為法律行為，非經上訴人授權，
    其效力不及於上訴人，縱上訴人於前次借款時，亦委由徐嘉
    鴻代為辦理，仍不能據此推論本次借貸必授權徐嘉鴻為之，
    是被上訴人前開辯詞，均非可採。
  (二)關於上訴人本件請求有無理由部分：兩造間既無借貸關係存
    在，被上訴人對於上訴人並無系爭借款債權，則上訴人請求
    確認兩造間系爭借款不存在，自屬可採。又系爭抵押權所擔
    保之系爭借款債權既不存在，且被上訴人不能證明前開動產
    擔保交易動產抵押設定登記申請書及動產抵押契約書為真正
    ，已如前述，則上訴人主張系爭抵押權不存在，系爭抵押權
    之登記應予塗銷，當屬可採。至於被上訴人所提出其他車輛
    設定動產抵押權相關文件（見原審卷，60至73頁）、存款業
    務往來申請書（見原審卷，102至106頁），與本件借貸無關
    。前開(一)1.之其餘文書，經本院逐一審酌，均於本件認定之
    事實無關，爰不一一贅述。
五、綜上所述，上訴人主張系爭借款債權及系爭抵押權均不存在
    為可採，從而，上訴人請求確認被上訴人對上訴人所有系爭
    3H-6141車輛，於94年8月3日向桃園監理站設定之動產抵押
    權所擔保之借款債權，及對於上訴人所有系爭M3-6566車輛
    ，於94年7月26日向桃園監理站設定之動產抵押權所擔保之
    借款債權均不存在，被上訴人應將前開動產抵押權設定登記
    塗銷，為有理由，應予准許。原審為上訴人敗訴判決，尚有
    未洽。上訴意旨指摘原判決不當，聲明廢棄改判，為有理由
    。爰由本院予以廢棄改判，如主文第2項所示。
六、據上論結，本件上訴為有理由。依民事訴訟法第450條、第
    78條，判決如主文。
中    華    民    國    99    年    5     月    31    日
                    民事第七庭
                        審判長法  官   鄭三源
                              法  官   魏麗娟
                              法  官   呂太郎
正本係照原本作成。
不得上訴。
中    華    民    國    99    年    6     月    2     日
                              書記官   黃千鶴

司法院資訊處製作；財團法人民間司法改革基金會備份。
